臺灣高雄地方法院刑事判決　　　　　　　95年度易字第1717號
公　訴　人　臺灣高雄地方法院檢察署檢察官
被　　　告　甲○○
上列被告因詐欺案件，經檢察官提起公訴（95年度調偵字第335
號），本院判決如下：
    主  文
甲○○無罪。
    理  由
一、公訴意旨略以：被告甲○○明知丙○○係輕度智能障礙對事
    務不能為合理分析與利害判斷，以致對於外界事物之判斷力
    較普通人顯然減退而有精神耗弱之情形，竟基於意圖為自己
    不法所有之犯意，利用丙○○在其所經營之美髮店擔任員工
    向支領其薪水之機會，對丙○○佯稱辦現金卡借其使用，則
    贈送其電話並給予其現金新臺幣（下同）3,000 元云云，即
    先於民國93年1 月7 日透過不知情之台新國際商業銀行股份
    有限公司（下稱台新銀行）業務員呂進富，至其位於高雄縣
    旗山鎮○○路708 巷75弄6 號之美髮店內，為丙○○申辦台
    新銀行現金卡（帳號：0000000000000 號）；甲○○復於93
    年8 月9 日為丙○○申請大眾商業銀行（下稱大眾銀行）之
    現金卡（卡號：000000000000），待前揭2 家銀行之現金卡
    核發後，旋即以為丙○○保管前揭現金卡為由，將現金卡取
    走並提領現金花用，其中台新銀行共借用48,410元，大眾銀
    行約借用19,659元，甲○○嗣分別於94年2 月6 日及93年3
    月中旬在前述美髮店將丙○○之台新銀行及大眾銀行現金卡
    交予戊○○使用，其中台新銀行借用247,724 元，大眾銀行
    借用28,703元，而戊○○則交付其簽立之切結書及金額30萬
    元之本票與甲○○，後於94年8 月15日丙○○伯父丁○○接
    獲前開銀行之通知，始悉前情。因認被告涉犯刑法第341 條
    第1 項之準詐欺罪嫌云云。
二、按犯罪事實應依證據認定之，無證據不得認定其犯罪事實；
    不能證明被告犯罪者，應諭知無罪之判決，刑事訴訟法第15
    4 條第2 項、第301 條第1 項分別定有明文。復按刑事訴訟
    上證明之資料，無論其為直接或間接證據，均須達於通常一
    般之人均不致有所懷疑，而得確信其為真實之程度，始得據
    為有罪之認定，若關於被告是否犯罪之證明未能達此程度，
    而有合理懷疑之存在，致使無從形成有罪之確信，根據「罪
    證有疑，利於被告」之證據法則，即不得遽為不利被告之認
    定，亦有最高法院76年度臺上字第4986號判例可資參照。另
    按「意圖為自己或第三人不法之所有，乘未滿二十歲人之知
    慮淺薄，或乘人精神障礙、心智缺陷而致其辨識能力顯有不
    足或其他相類之情形，使之將本人或第三人之物交付者」，
    始構成準詐欺罪，刑法第341 條第1 項定有明文。而前開所
    謂「精神障礙、心智缺陷而致其辨識能力顯有不足或其他相
    類之情形」，係參照刑法第19條第2 項關於限制責任能力之
    規定而訂定。而關於責任能力之內涵，依當前刑法理論，咸
    認包含行為人辨識其行為違法之能力，以及依其辯識而行為
    之能力。至責任能力有無之判斷標準，多認以生理學及心理
    之混合立法體例為優。易言之，區分其生理原因與心理結果
    二者，則就生理原因部分，實務即可依醫學專家之鑑定結果
    為據，而由法官就心理結果部分，判斷行為人於行為時，究
    屬無責任能力或限制責任能力與否。在生理原因部分，以有
    無精神障礙或其他心智缺陷為準；在心理結果部分，則以行
    為人之辨識其行為違法，或依其辨識而行為之能力滿是否屬
    不能、欠缺或顯著減低為斷。
三、公訴意旨認被告涉犯準詐欺罪嫌，無非係以：(1)被告於警詢
    及偵查中之供述、(2)證人即告訴人丙○○於警詢及偵查中之
    證述、(3)證人呂進富於偵查中之證述、(4)證人戊○○於偵查
    中之證述、(5)證人即告訴代理人丁○○於偵查中之證述、(6)
    身心障礙手冊影本、(7)大眾銀行現金卡申請書及交易查詢清
    單、(8)台新銀行現金卡申請書及交易查詢清單、(9)大眾銀行
    現金卡清償證明書及(10)戊○○書立之本票及切結書各1 紙為
    其論據。
四、訊據被告否認有何準詐欺之犯行，並辯稱：台新及大眾銀行
    2 張現金卡是丙○○自己要辦的，之後我因經濟有困難，丙○○自己向我表示願意拿現金卡讓我提款週轉，至於戊○○
    拿2 張現金卡使用也是經過丙○○同意的，戊○○取得後如
    何使用現金卡我不知道等語。經查：
  (一)證人丙○○於本院審理過程中知悉作證之義務，且於詰問之
    過程中，對所提問之事項，對答及反應之情況雖較常人緩慢
    ，惟其表達之方式明確，足見其意識清楚。公訴人雖提出丙○○之中華民國身心障礙手冊（輕度智障），然尚難認丙○○於行為時，已達辨識能力顯有不足之程度，合先敘明。
  (二)丙○○因申辦前揭台新及大眾銀行現金卡可獲得贈品，分別
    於93年1 月7 日及93年8 月9 日，由銀行代辦人員至上開被
    告所經營之美髮店內為劉彩申辦，並由丙○○親自填寫申請
    書各1 份之事實，業據丙○○證述在卷（見本院卷第43頁、
    第44頁、第48頁），且有大眾銀行及台新銀行現金卡申請書
    各1 紙在卷可憑（見94年度偵字第28001 號卷第28頁、第49
    頁）。另證人呂進富雖於偵查中證稱：是被告主動介紹丙○○辦理（台新銀行）現金卡等語，然又證稱：我到美容院有
    問過丙○○的意思，是丙○○說好，而被告在丙○○辦卡時
    ，並沒有說什麼話等語（見上開偵卷第34頁、第35頁），核
    與證人丙○○證稱：係其自己同意辦理現金卡等情相合。是
    證人劉蓮彩既自行同意辦理前揭大眾及台新銀行現金卡，縱
    令丙○○之辦卡係由被告介紹所致，則尚難憑此推認被告有
    何不法之意圖。
  (三)丙○○於領得上開大眾銀行、台新銀行現金卡後，則交付被
    告保管且同意將上揭2 張現金卡借予被告使用，同時也了解
    現金卡借人使用可能須負擔替人還債之風險之事實，業據丙○○於偵查中證述在卷（見上開偵卷第5 頁背面、95年度調
    偵字第335 號卷第8 頁）。其雖曾於本院審理時證稱：被告
    拿這2 張現金卡去借錢我是事後才知道云云（見本院卷第47
    頁），然其又證稱：被告（曾）有跟我說3 次她要拿我的（
    台新銀行）現金卡去用，大眾銀行的現金卡我每次都有同意
    被告去借錢等語（見本院卷第54頁、第55頁），足見丙○○
    辦完上開2 張現金卡後，曾同意將卡交付被告預借現金之事
    實已甚顯明。而證人丙○○所證稱：是事後才知道等語，應
    指被告所借之次數及金額係事後才知道之意。
  (四)另戊○○係經丙○○同意，而於94年2 月6 日，在被告所經
    營之美髮店，向丙○○借用台新銀行現金卡，除簽立面額30
    萬元本票及切結書各1 紙外，另支付丙○○1 萬餘元現款作
    為借用代價；嗣於94年3 月中旬某日，又經丙○○同意再向
    其借用大眾銀行現金卡之事實，業據戊○○於偵查中及本院
    審理中證述在卷（見94年度偵字第28001 號卷第38頁、本院
    卷第50至51頁），並有戊○○簽發之本票（票號：488768號
    ）、切結書各1 紙可佐（見前開偵卷第20頁）。核與證人丙○○於偵查及本院審理中所證：戊○○向被告（當時該2 張
    現金卡仍在被告持有中）拿那2 張現金卡時我有在場，我當
    時都有同意被告將2 張現金卡交給戊○○等語相符（見95年
    度調偵字第335 號卷第8 頁、本院卷第47頁），是戊○○取
    得前開台新及大眾銀行現金卡，既係經由丙○○之同意，而
    將現金卡交付予戊○○，縱令戊○○事後持借用之現金卡借
    款，亦難認被告與戊○○有何共同意圖為自己或第三人不法
    所有之意圖。況丙○○曾向戊○○提及將現金卡借予另名友
    人「阿珍」，不如借予戊○○等情，業據證人戊○○於偵查
    及本院審理中結證在卷（見94年度偵字第28001 號卷第39頁
    、本院卷第49頁），亦與證人丙○○於偵查中所證情節相符
    （見95年度調偵字第335 號卷第8 頁），足認丙○○係自行
    經由比較利害關係後，始決定將上揭2 張現金卡借予戊○○
    ，亦難認被告對日後戊○○持現金卡預借現金花用之行為須
    共同負責。
四、綜上所述，公訴人所指之前揭事證，既無法使本院確信被告
    涉犯刑法第341 條對準詐欺犯行，且告訴人之指訴，亦不能
    證明被告之犯行。此外，復查無其他積極證據，足資證明被
    告犯有公訴人所指之犯行，是被告犯罪即屬不能證明。從而
    ，揆諸前揭說明，自應為被告無罪判決之諭知。
五、另被告於本院審理中供承：在台新銀行之現金卡之借款過程
    ，僅告知丙○○93年3 月10日（借款20,000元）、93年3 月
    23日（借款20,300元）、93年4 月13日（借款10,000元）等
    3 次借款等語（見本院卷第54頁），則被告其餘之持卡借款
    行為，既未經丙○○事先同意，是否另涉有刑法第339 條之
    2 之由自動付款設備取得他人之財物罪嫌，則宜由檢察官另
    案偵辦，並此敘明。
據上論斷，應依刑事訴訟法第301條第1項前段，判決如主文。
本案經檢察官乙○○到庭執行職務。
中　　華　　民　　國　　96　　年　　1 　　月　　10　　日
                  刑事第八庭    審判長法　官  李政庭
                                      法　官  王俊彥
                                      法  官  李育信
以上正本證明與原本無異。
如不服本判決，應於收受送達後10日內向本院提出上訴書狀。
中　　華　　民　　國　　96　　年　　1 　　月　　10　　日
 　　　　　　　　　　　　　　　       書記官  廖佳玲
